ACORDAO-COMPLETO-2388032

ACÓRDÃO 3813/2020 ATA 8/2020 - PRIMEIRA CÂMARA

VISTOS, relatados e discutidos estes autos de tomada de contas especial instaurada pela Caixa Econômica Federal em desfavor da Agência Regional de Comercialização do Sertão da Bahia -Arco Sertão Bahia e das Sras. Eleneide Alves Cordeiro Carneiro e Josenildes Ferreira Costa, na qualidade de ex-diretoras-presidentes da referida entidade, em razão da omissão no dever de prestar contas dos recursos transferidos no âmbito do contrato de repasse 282.767-13/2008, cujo objeto foi o “Fomento a Projeto de Assistência Técnica e Extensão Rural para Famílias Rurais de Baixa Renda em vários municípios do estado da Bahia.
ACORDAM os ministros do Tribunal de Contas da União, reunidos em sessão da 1ª Câmara, ante as razões expostas pelo relator, em:
9.1. considerar revel, para todos os efeitos, com fundamento no art. 12, § 3º, da Lei 8.443/1992, a Agência Regional de Comercialização do Sertão da Bahia;
9.2. rejeitar as alegações de defesa apresentadas pelas Sras. Eleneide Alves Cordeiro Carneiro e Josenildes Ferreira Costa;
9.3. julgar irregulares, com fundamento nos arts. 1º, I, e 16, III, “a” e “c”, da Lei 8.443/1992 c/c os arts. 19 e 23, III, da mesma lei, e com arts. 1º, I, e 209, I e III, e 214, III, do RI/TCU, as contas da Sra. Eleneide Alves Cordeiro Carneiro, da Sra. Josenildes Ferreira Costa e da Agência Regional de Comercialização do Sertão da Bahia, condenando-as, solidariamente, ao pagamento das quantias abaixo especificadas, com a fixação do prazo de 15 (quinze) dias, a contar da notificação, para que comprovem, perante este Tribunal (art. 214, III, “a”, do RI/TCU) , o recolhimento das dívidas aos cofres do Tesouro Nacional, atualizadas monetariamente e acrescidas dos juros de mora, calculados a partir das datas discriminadas, até a data do recolhimento, na forma prevista na legislação em vigor:
	VALOR ORIGINAL EM REAIS
	DATA DA OCORRÊNCIA

	27.456,53
	28/12/2010

	18.785,44
	31/1/2011

	41.022,43
	23/2/2011

	34.072,38
	30/3/2011

	24.471,39
	04/5/2011

	17.754,80
	14/6/2011

9.4. condenar, solidariamente, a Sra. Eleneide Alves Cordeiro Carneiro e a Agência Regional de Comercialização do Sertão da Bahia ao pagamento das importâncias a seguir especificadas, fixando-lhes o prazo de 15 dias para que comprovem perante este Tribunal, em respeito ao art. 214, inciso III, alínea “a”, do RI/TCU, o recolhimento das dívidas aos cofres do Tesouro Nacional, atualizadas monetariamente e acrescidas de juros de mora calculados a partir das datas indicadas até a data do efetivo recolhimento e com o abatimento de valores acaso já satisfeitos, nos termos da legislação vigente: 
	VALOR ORIGINAL EM REAIS
	DATA DA OCORRÊNCIA

	10.817,40
	22/12/2009

	3.918,40
	18/1/2010

	18.521,92
	18/2/2010

	51.373,03
	31/3/2010

	47.401,56
	23/4/2010

	38.170,66
	20/5/2010

	37.578,22
	22/6/2010

	26.047,33
	29/7/2010

	23.970,72
	18/8/2010

	18.814,18
	2/9/2010

	28.101,57
	26/10/2010

	13.524,01
	16/11/2010

	20.161,05
	7/12/2010

9.5. aplicar, individualmente, à Agência Regional de Comercialização do Sertão da Bahia – Arco Sertão Bahia e à Sra. Eleneide Alves Cordeiro Carneiro a multa prevista no art. 57 da Lei 8.443/1992 c/c o art. 267 do RI/TCU, no valor de R$ 85.000,00 (oitenta e cinco mil reais) , fixando-lhes o prazo de 15 (quinze) dias, a contar da notificação, para que comprovem, perante este Tribunal (art. 214, III, “a”, do RI/TCU) , o recolhimento das dívidas aos cofres do Tesouro Nacional, atualizadas monetariamente desde a data do presente acórdão até a do efetivo recolhimento, se forem pagas após o vencimento, na forma da legislação em vigor;
9.6. aplicar à Sra. Josenildes Ferreira Costa a multa prevista no art. 57 da Lei 8.443/1992 c/c o art. 267 do RI/TCU, no valor de R$ 27.000,00 (vinte e sete mil reais) , fixando-lhe o prazo de 15 (quinze) dias, a contar da notificação, para que comprove, perante este Tribunal (art. 214, III, “a”, do RI/TCU) , o recolhimento da dívida aos cofres do Tesouro Nacional, atualizada monetariamente desde a data do presente acórdão até a do efetivo recolhimento, se for paga após o vencimento, na forma da legislação em vigor;
9.7 autorizar, desde logo, nos termos do art. 28, II, da Lei 8.443/1992, a cobrança judicial das dívidas, caso não atendidas as notificações;
9.8. em cumprimento ao disposto no § 3º do art. 16 da Lei 8.443/1992, encaminhar cópia desta deliberação à Procuradoria da República no Estado da Bahia, para a adoção das medidas que entender cabíveis.

Tomada de contas especial em razão da omissão no dever de prestar contas dos recursos transferidos no âmbito de contrato de repasse, cujo objeto foi o Fomento a Projeto de Assistência Técnica e Extensão Rural para Famílias Rurais de Baixa Renda em Vários Municípios do Estado da Bahia.

Primeira Câmara

Agência Regional de Comercialização do Sertão da Bahia -Arco Sertão Bahia.

3. Interessados/Responsáveis:
3.1. Interessado: Ministério do Desenvolvimento Social (extinta) (05.526.783/0001-65).
3.2. Responsáveis: Arco Sertão Bahia (05.496.570/0001-38); Eleneide Alves Cordeiro Carneiro (XXX.904.905-XX); Josenildes Ferreira Costa (XXX.669.765-XX).

13.1. Ministros presentes: Walton Alencar Rodrigues (Presidente), Benjamin Zymler, Bruno Dantas e Vital do Rêgo.
13.2. Ministros-Substitutos presentes: Augusto Sherman Cavalcanti e Weder de Oliveira (Relator).

WEDER DE OLIVEIRA

Reproduzo a seguir, com os ajustes de forma pertinentes, a instrução da Secex-TCE inserta à peça 37 dos presentes autos:
“INTRODUÇÃO
	Trata-se de Tomada de Contas Especial instaurada pela Caixa Econômica Federal - Caixa em desfavor das Sras. Eleneide Alves Cordeiro Carneiro e Josenildes Ferreira Costa e da Agência Regional de Comercialização do Sertão da Bahia - Arco Sertão Bahia, em razão do não encaminhamento de documentação necessária à prestação de contas do Contrato de Repasse 282.767-13/2008 Siafi/Siconv 651506 (peça 3, p. 21-31) , realizado entre o Ministério do Desenvolvimento Agrário e a Agência Regional de Comercialização do Sertão da Bahia - Arco Sertão Bahia, que tinha por objeto ‘Fomento a Projeto de Assistência Técnica e Extensão Rural para Famílias Rurais de Baixa Renda em Vários Munícipios do Estado da Bahia’
HISTÓRICO	
2.	O Contrato de repasse foi firmado no valor de R$ 928.125,00 sendo R$ 833.705,00 à conta do concedente e R$ 94.420,00 referentes à contrapartida do convenente, (peça 3, p .24) . Teve vigência de 31/12/2008 a 31/01/2010 (peça 3, p. 30) , sendo prorrogado por intermédio de Termo Aditivo S/N até 5/3/2012 (peça 3, p. 37) , com prazo para a apresentação da prestação de contas até 30 dias após. Foram liberados R$ 833.705,00, em 27/5/2009, por intermédio da Ordem Bancária 2009OB800040 (peça 5, p. 2) . Foram desbloqueados, em 22/10/2009, R$ 538.860,00, sendo R$ 497.880,00 de recursos públicos e R$ 40.980,00 da contrapartida, (peça 2, p. 6) .
3.	O fundamento para a instauração da Tomada de Contas Especial, conforme apontado no Relatório de TCE (peça 5, p. 17-20) , foi a não conclusão do objeto pactuado. Entretanto, conforme se verifica nos autos, na realidade, o fundamento foi a omissão no dever de prestar contas.
4.	Diante do não saneamento das irregularidades apontadas e da não devolução dos recursos, instaurou-se a Tomada de Contas Especial. No Relatório de Tomada de Contas Especial 224/2016, (peça 5, p. 17-20) , concluiu-se que o prejuízo importaria no valor total original de R$ 501.963,02, imputando-se a responsabilidade às Sras. Eleneide Alves Cordeiro Carneiro e Josenildes Ferreira Costa e à Agência Regional de Comercialização do Sertão da Bahia - Arco Sertão Bahia.
5.	O Relatório de Auditoria 454/2017 da Controladoria Geral da União (peça 5, p. 26-29) ratificou o posicionamento do Tomador de Contas, exceto quanto à motivação para a instauração da TCE, a qual considerou como o não encaminhamento da documentação necessária à prestação de contas. Após serem emitidos o Certificado de Auditoria, o Parecer do Dirigente e o Pronunciamento Ministerial (peça 5, p. 30; 32 e peça 6, p. 5) , o processo foi remetido a esse Tribunal.
6. 	Na instrução presente na peça 12 foi realizada a seguinte análise:
‘10.	Conforme se verifica nos autos, a entidade Agência Regional de Comercialização do Sertão da Bahia - Arco Sertão Bahia recebeu recursos públicos federais por intermédio do Contrato de Repasse 282.767-13/2008 Siafi/Siconv 651506, com o compromisso de realizar ‘Projeto de Assistência Técnica e Extensão Rural para Famílias Rurais de Baixa Renda em Vários Munícipios do Estado da Bahia’
11.	Entretanto, o prazo de vigência terminou em 5/3/2012 (peça 3, p. 37) , sem que até essa data fosse apresentado pela referida entidade a prestação de contas.
12.	Assim, os recursos públicos, no montante de R$ 501.963,02 (extratos bancários presentes na peça 2, p. 17-28 e demonstrativo de débito presente na peça 5, p. 4) , ficaram sem a comprovação de sua correta aplicação resultando em presunção de dano ao Erário. Adicionalmente, verifica-se na peça 4, p. 43, que foram devolvidos, em 4/7/2016, R$ 554.045,66 da parcela não utilizada, incluindo rendimentos das aplicações financeiras.
13.	Quanto à responsabilização, de acordo com a súmula TCU 286: ‘a pessoa jurídica de direito privado destinatária de transferências voluntárias de recursos federais feitas com vistas à consecução de uma finalidade pública responde solidariamente com seus administradores pelos danos causados ao erário na aplicação desses recursos’. 
14.	Em consequência, a Agência Regional de Comercialização do Sertão da Bahia - Arco Sertão Bahia, deve ser responsabilizada solidariamente com cada uma das suas então presidentes, Eleneide Alves Cordeiro Carneiro, cuja gestão foi de 13/10/2008 a 7/12/2010 e 16/12/2011 a 15/12/2013, (peça 6, p. 1) , e Josenildes Ferreira Costa cuja gestão foi de 7/12/2010 a 16/12/2011 (peça 6, p. 1) .
15.	Adicionalmente, deverá ser realizada a audiência da Sra. Eleneide Alves Cordeiro Carneiro, presidente da entidade à época do término do prazo da prestação de contas, pelo não cumprimento do prazo originalmente estipulado para prestação de contas dos recursos repassados à Agência Regional de Comercialização do Sertão da Bahia - Arco Sertão Bahia por intermédio do Contrato de Repasse 282.767-13/2008.
16.	Quanto à quantificação do débito, não está correto aquele constante na fase interna desta TCE, que responsabilizou a entidade e as duas ex-presidentes solidariamente pelo valor total movimentado. A Agência Regional de Comercialização do Sertão da Bahia - Arco Sertão Bahia deverá ser responsabilizada solidariamente com a Sra. Eleneide Alves Cordeiro Carneiro (que geriu os recursos e que era responsável pela apresentação da prestação de contas em seu segundo mandato, posterior ao da Sra. Josenildes) , pelos recursos movimentados no período de 13/10/2008 a 7/12/2010, e com a Sra. Josenildes Ferreira Costa (que geriu os recursos) e com a Sra. Eleneide Alves Cordeiro Carneiro  (que era responsável pela apresentação da prestação de contas) pelos recursos movimentados no período de 7/12/2010 a 16/12/2011.
17.	 Os valores de cada dívida estão presentes no item 18.1 e 18.2 desta instrução. Cabe esclarecer que o valor de R$ 47.617,58, referente ao mês de dezembro de 2010, foi dividido em duas partes: a primeira no valor de R$ 20.161,05 (recursos movimentados até 2/10/2012 – portanto antes do dia 7) , e a segunda no valor de R$ 27.456,53 (recursos movimentados a partir de 14/10/2012 – portanto depois do dia 7) ’.
7.	Assim, na instrução presente na peça 12 foi proposto:
a) realizar a citação da Sra. Eleneide Alves Cordeiro Carneiro, CPF XXX.904.905-XX, e da Agência Regional de Comercialização do Sertão da Bahia - Arco Sertão Bahia, CNPJ 05.496.570/0001-38 com fundamento nos arts. 10, § 1º, e 12, incisos I e II, da Lei 8.443/1992 c/c o art. 202, incisos I e II, do RI/TCU, para que, no prazo de quinze dias, apresentem alegações de defesa e/ou recolham, solidariamente, aos cofres do Tesouro Nacional, as quantias abaixo indicadas, atualizadas monetariamente a partir das respectivas datas até o efetivo recolhimento, abatendo-se na oportunidade a quantia eventualmente ressarcida, na forma da legislação em vigor, em decorrência da irregularidade descrita abaixo:
‘Irregularidade: não comprovação da boa e regular aplicação dos recursos recebidos por força do Contrato de Repasse 282.767-13/2008, em razão da omissão no dever de prestar contas, cujo prazo para apresentação encerrou-se no dia 5/3/2012.
Dispositivos violados: art. 37, caput c/c o art. 70, parágrafo único, da Constituição da República Federativa do Brasil, art. 93 do Decreto-lei 200/67, art. 66 do Decreto 93.872/1986, art. 28 da IN STN 1/1997, Acórdão 2763/2011-TCU-Plenário e clausula Décima Segunda do Contrato de Repasse Contrato de Repasse 282.767-13/2008 
Quantificação do débito: 
	VALOR ORIGINAL EM REAIS
	DATA DA OCORRÊNCIA

	10.817,40
	22/12/2009

	3.918,40
	18/01/2010

	18.521,92
	18/02/2010

	51.373,03
	31/03/2010

	47.401,56
	23/04/2010

	38.170,66
	20/05/2010

	37.578,22
	22/06/2010

	26.047,33
	29/07/2010

	23.970,72
	18/08/2010

	18.814,18
	02/09/2010

	28.101,57
	26/10/2010

	13.524,01
	16/11/2010

	20.161,05
	7/12/2010

Valor do débito atualizado até 25/5/2018: R$ 542.438,59 – (Demonstrativo de débito presente na peça 10) .
Cofre para recolhimento: Tesouro Nacional 
Conduta: não comprovar a boa e regular aplicação dos recursos recebidos por força do Contrato de Repasse 282.767-13/2008, em razão da omissão no dever de prestar contas, cujo prazo para apresentação encerrou-se no dia 5/3/2012.
Nexo de causalidade: A omissão no dever de prestar contas resulta em presunção de dano ao Erário pelo valor original de R$ 338.400,05.
Culpabilidade: a conduta omissiva da Sra. Eleneide Alves Cordeiro Carneiro é reprovável, posto que há elementos indicativos da consciência da ilicitude praticada, porquanto a responsável deveria saber do dever de prestar contas, pois era a presidente da entidade, sendo-lhes, pois, exigível conduta diversa, não estando albergada em nenhuma excludente de ilicitude. Quanto à Agência Regional de Comercialização do Sertão da Bahia - Arco Sertão Bahia não é cabível a análise de culpabilidade, por se tratar de pessoa jurídica. Mas, de acordo com a súmula TCU 286: ‘a pessoa jurídica de direito privado destinatária de transferências voluntárias de recursos federais feitas com vistas à consecução de uma finalidade pública responde solidariamente com seus administradores pelos danos causados ao erário na aplicação desses recursos’.
b) realizar a citação da Sra. Josenildes Ferreira Costa, CPF XXX.669.765-XX; da Agência Regional de Comercialização do Sertão da Bahia - Arco Sertão Bahia, CNPJ 05.496.570/0001-38; e da Sra. Eleneide Alves Cordeiro Carneiro, CPF XXX.904.905-XX com fundamento nos arts. 10, § 1º, e 12, incisos I e II, da Lei 8.443/1992 c/c o art. 202, incisos I e II, do RI/TCU, para que, no prazo de quinze dias, apresentem alegações de defesa e/ou recolham, solidariamente, aos cofres do Tesouro Nacional, as quantias abaixo indicadas, atualizadas monetariamente a partir das respectivas datas até o efetivo recolhimento, abatendo-se na oportunidade a quantia eventualmente ressarcida, na forma da legislação em vigor, em decorrência da irregularidade descrita abaixo:
‘Irregularidade: não comprovação da boa e regular aplicação dos recursos recebidos por força do Contrato de Repasse 282.767-13/2008, em razão da omissão no dever de prestar contas, cujo prazo para apresentação encerrou-se no dia 5/3/2012.
Dispositivos violados: art. 37, caput c/c o art. 70, parágrafo único, da Constituição da República Federativa do Brasil, art. 93 do Decreto-lei 200/67, art. 66 do Decreto 93.872/1986, art. 28 da IN STN 1/1997, Acórdão 2763/2011-TCU-Plenário e clausula Décima Segunda do Contrato de Repasse Contrato de Repasse 282.767-13/2008 
Quantificação do débito: 
	VALOR ORIGINAL EM REAIS
	DATA DA OCORRÊNCIA

	27.456,53
	28/12/2010

	18.785,44
	31/01/2011

	41.022,43
	23/02/2011

	34.072,38
	30/03/2011

	24.471,39
	04/05/2011

	17.754,80
	14/06/2011

Valor do débito atualizado até 25/5/2018: R$ 250.704,38 – (Demonstrativo de débito presente na peça 11) .
Cofre para recolhimento: Tesouro Nacional 
Conduta da Sra. Eleneide Alves Cordeiro Carneiro e da Agência Regional de Comercialização do Sertão da Bahia - Arco Sertão Bahia: não comprovar a boa e regular aplicação dos recursos recebidos por força do Contrato de Repasse 282.767-13/2008, em razão da omissão no dever de prestar contas, cujo prazo para apresentação encerrou-se no dia 5/3/2012.
Conduta da Sra. Josenildes Ferreira Costa: omitir-se do dever de prestar contas dos recursos por ela geridos, recebidos por força do Contrato de Repasse 282.767-13/2008.
Nexo de causalidade (dos 3 responsáveis) : A omissão no dever de prestar contas resulta em presunção de dano ao Erário pelo valor original de R$ 163.562,97.
Culpabilidade da Sra. Eleneide Alves Cordeiro Carneiro: a conduta omissiva da Sra. Eleneide Alves Cordeiro Carneiro é reprovável, posto que há elementos indicativos da consciência da ilicitude praticada, porquanto a responsável deveria saber do dever de prestar contas, pois era a presidente da entidade, sendo-lhes, pois, exigível conduta diversa, não estando albergado em nenhuma excludente de ilicitude. 
Culpabilidade da Sra. Josenildes Ferreira Costa: a conduta omissiva da Sra. Josenildes Ferreira Costa é reprovável, posto que há elementos indicativos da consciência da ilicitude praticada, porquanto a responsável deveria saber do dever de prestar contas dos recursos que geriu durante o seu mandato, pois era a presidente da entidade, sendo-lhes, pois, exigível conduta diversa, não estando albergada em nenhuma excludente de ilicitude. 
Culpabilidade da Agência Regional de Comercialização do Sertão da Bahia - Arco Sertão Bahia: quanto a essa, não é cabível a análise de culpabilidade, por se tratar de pessoa jurídica. Mas, de acordo com a súmula TCU 286: ‘a pessoa jurídica de direito privado destinatária de transferências voluntárias de recursos federais feitas com vistas à consecução de uma finalidade pública responde solidariamente com seus administradores pelos danos causados ao erário na aplicação desses recursos
c) realizar a audiência da Sra. Eleneide Alves Cordeiro Carneiro, CPF XXX.904.905-XX, com fundamento nos arts. 10, § 1º, e 12, incisos I e III, da Lei 8.443/1992 c/c o art. 202, incisos I e III, do RI/TCU, para que, no prazo de quinze dias, apresente razões de justificativa quanto à seguinte irregularidade:
b.1) Irregularidade: não cumprimento do prazo originalmente estipulado para prestação de contas do Contrato de Repasse 282.767-13/2008, em razão da omissão no dever de prestar contas, cujo prazo para apresentação encerrou-se no dia 5/3/2012.
b.2) Conduta: não cumprir o prazo originalmente estipulado para prestação de contas do Contrato de Repasse 282.767-13/2008, em razão da omissão no dever de prestar contas, cujo prazo para apresentação encerrou-se no dia 5/3/2012
b.3) Dispositivos violados: art. 37, caput c/c o art. 70, parágrafo único, da Constituição da República Federativa do Brasil, art. 93 do Decreto-lei 200/67, art. 66 do Decreto 93.872/1986, art. 28 da IN STN 1/1997, Acórdão 2763/2011-TCU-Plenário e clausula Décima Segunda do Contrato de Repasse 282.767-13/2008’. 
EXAME TÉCNICO
8.	As citações e a audiência foram realizadas por intermédio dos ofícios SECEX/TCE 205/2018 (Eleneide) ; 206/2018 (Josenildes) e 207/2018 (Arco Sertão) , datados de 4/6/2018, presentes nas peças 17, 16 e 15. O Ofício do Arco Sertão foi entregue, conforme AR presente na peça 18. Quanto ao ofício da Sra. Josenildes, o ofício retornou com a indicação de ‘não procurado’, (peça 23) , o mesmo ocorrendo com o oficio da Sra. Eleneide (peça 35) . Entretanto, tanto a Sra. Josenildes quanto a Sra. Eleneide vieram aos autos, constituindo procurador (peças 20 e 19) .
9.	O Arco Sertão não apresentou seus argumentos de defesa, mantendo-se revel. Já quanto às Sras. Eleneide e Josenilde, essas apresentaram argumentos de defesa idênticos, por intermédio dos documentos presentes nas peças 30, p. 11-13 e peça 31, p. 1-4. Apresentaram também listas de presenças e fotografias dos eventos, presentes nas peças 24-32.
10.	 O comparecimento espontâneo do responsável aos autos do processo supre a falta de comunicação processual. Acerca da matéria, tanto o §4º do art. 179 do Regimento Interno do TCU, quanto o § 1º, art. 239, do Código de Processo Civil (aplicado subsidiariamente aos processos de Tribunais de Contas) , preveem, expressamente, que o comparecimento espontâneo da parte supre a falta de citação ou da audiência.
11.	Esse é o entendimento consolidado do TCU (Acórdão 244/2017-TCU-Primeira Câmara, rel. WALTON ALENCAR RODRIGUES; 2694/2016-TCU-Plenário, rel. RAIMUNDO CARREIRO; 4841/2016-TCU-2ª Câmara, rel. ANDRÉ DE CARVALHO; 660/2015-TCU-1ª Câmara, rel. BRUNO DANTAS; 4.344/2018-TCU-2ª Câmara, rel. ANA ARRAES; 9.539/2018-TCU-2ª Câmara, rel. AROLDON CEDRAZ; 2.567/2018-TCU-Plenário, rel. ANA ARRAES, entre outros. 
12.	Preliminarmente, cumpre tecer breves considerações sobre a forma como são realizadas as comunicações processuais no TCU. A esse respeito destacam-se o art. 179 do Regimento Interno do TCU (Resolução n.º 155, de 04/12/2002) e o art. 4º, inciso III, § 1º, da Resolução TCU n.º 170, de 30 de junho de 2004, in verbis:
‘Art. 179. A citação, a audiência ou a notificação, bem como a comunicação de diligência, far-se-ão:
I – mediante ciência da parte, efetivada por servidor designado, por meio eletrônico, fac-símile, telegrama ou qualquer outra forma, desde que fique confirmada inequivocamente a entrega da comunicação ao destinatário;
II – mediante carta registrada, com aviso de recebimento que comprove a entrega no endereço do destinatário;
III – por edital publicado no Diário Oficial da União, quando o seu destinatário não for localizado
 (...) ’. 
‘Art. 3º As comunicações serão dirigidas ao responsável, ou ao interessado, ou ao dirigente de órgão ou entidade, ou ao representante legal ou ao procurador constituído nos autos, com poderes expressos no mandato para esse fim, por meio de:
I - correio eletrônico, fac-símile ou telegrama;
II - servidor designado;
III - carta registrada, com aviso de recebimento;
IV - edital publicado no Diário Oficial da União, quando o seu destinatário não for localizado, nas hipóteses em que seja necessário o exercício de defesa’.
‘Art. 4º. Consideram-se entregues as comunicações:
I - efetivadas conforme disposto nos incisos I e II do artigo anterior, mediante confirmação da ciência do destinatário;
II - realizadas na forma prevista no inciso III do artigo anterior, com o retorno do aviso de recebimento, entregue comprovadamente no endereço do destinatário;
III - na data de publicação do edital no Diário Oficial da União, quando realizadas na forma prevista no inciso IV do artigo anterior.
§ 1º O endereço do destinatário deverá ser previamente confirmado mediante consulta aos sistemas disponíveis ao Tribunal ou a outros meios de informação, a qual deverá ser juntada ao respectivo processo.
 (...) ’. 
13.	 Bem se vê, portanto, que a validade da citação via postal não depende de que o aviso de recebimento seja assinado pelo próprio destinatário da comunicação, o que dispensa, no caso em tela, a entrega do AR em ‘mãos próprias’. A exigência da norma é no sentido de o Tribunal verificar se a correspondência foi entregue no endereço correto, residindo aqui a necessidade de certeza inequívoca. 
14.	Não é outra a orientação da jurisprudência do TCU, conforme se verifica dos julgados a seguir transcritos:
‘São válidas as comunicações processuais entregues, mediante carta registrada, no endereço correto do responsável, não havendo necessidade de que o recebimento seja feito por ele próprio’ (Acórdão 3648/2013-TCU-Segunda Câmara, Relator: JOSÉ JORGE) ;
‘É prescindível a entrega pessoal das comunicações pelo TCU, razão pela qual não há necessidade de que o aviso de recebimento seja assinado pelo próprio destinatário. Entregando-se a correspondência no endereço correto do destinatário, presume-se o recebimento da citação. (Acórdão 1019/2008-TCU-Plenário, Relator: BENJAMIN ZYMLER) ;
As comunicações do TCU, inclusive as citações, deverão ser realizadas mediante Aviso de Recebimento - AR, via Empresa Brasileira de Correios e Telégrafos, bastando para sua validade que se demonstre que a correspondência foi entregue no endereço correto. (Acórdão 1526/2007-TCU-Plenário, Relator: AROLDO CEDRAZ) .
15.	 A validade do critério de comunicação processual do TCU foi referendada pelo Supremo Tribunal Federal, nos termos do julgamento do MS-AgR 25.816/DF, por meio do qual se afirmou a desnecessidade da ciência pessoal do interessado, entendendo-se suficiente a comprovação da entrega do ‘AR’ no endereço do destinatário.
EMENTA: AGRAVO REGIMENTAL. MANDADO DE SEGURANÇA. DESNECESSIDADE DE INTIMAÇÃO PESSOAL DAS DECISÕES DO TRIBUNAL DE CONTAS DA UNIÃO. ART. 179 DO REGIMENTO INTERNO DO TCU. INTIMAÇÃO DO ATO IMPUGNADO POR CARTA REGISTRADA, INICIADO O PRAZO DO ART. 18 DA LEI nº 1.533/51 DA DATA CONSTANTE DO AVISO DE RECEBIMENTO. DECADÊNCIA RECONHECIDA. AGRAVO IMPROVIDO.
16.	O envio de carta registrada com aviso de recebimento está expressamente enumerado entre os meios de comunicação de que dispõe o Tribunal de Contas da União para proceder às suas intimações.
17.	 O inciso II do art. 179 do Regimento Interno do TCU é claro ao exigir apenas a comprovação da entrega no endereço do destinatário, bastando o aviso de recebimento simples.
18.	As citações e a audiência foram realizadas por intermédio dos ofícios SECEX/TCE 205/2018 (Eleneide) ; 206/2018 (Josenildes) e 207/2018 (Arco Sertão) , datados de 4/6/2018, presentes nas peças 17, 16 e 15. O Ofício do Arco Sertão foi entregue, conforme AR presente na peça 18. Quanto ao ofício da Sra. Josenildes, o ofício retornou com a indicação de ‘não procurado’, (peça 23) , o mesmo ocorrendo com o oficio da Sra. Eleneide, (peça 35) . Entretanto, tanto a Sra. Josenildes quanto a Sra. Eleneide vieram aos autos, constituindo procurador, (peças 20 e 19) , e apresentaram argumentos de defesa idênticos por intermédio dos documentos presentes nas peças 30, p. 11-13 e peça 31, p. 1-4. Apresentaram também lista de presenças e fotografias dos eventos, presentes nas peças 24-32. Já o Arco Sertão Bahia não apresentou argumentos de defesa, mantendo-se revel.
19.	Nos termos do art. 12, § 3º, da Lei 8.443/1992, ao não responder à citação expedida por esta Corte de Contas, o responsável (no caso a Agência Regional de Comercialização do Sertão da Bahia - Arco Sertão Bahia) , torna-se revel para todos os efeitos, dando-se prosseguimento ao processo. 
20.	 A despeito da aplicação da revelia, devem ser considerados, no entanto, os elementos já constantes dos autos, os quais podem, inclusive, levar a um juízo favorável ao responsável revel.
21.	 Deve-se observar que nos processos do TCU a revelia não implica a presunção de que sejam verdadeiras todas as imputações levantadas contra os responsáveis, diferentemente do que ocorre no processo civil, em que o não comparecimento do réu nos autos leva à presunção da verdade dos fatos narrados pelo autor. 
22.	Assim, independentemente da revelia, a avaliação da responsabilidade do agente nos processos desta Corte não prescinde dos elementos existentes nos autos ou para ele carreados, uma vez que são regidos pelo princípio da verdade material (Acórdão 163/2015-TCU-Segunda Câmara, rel. ANDRÉ DE CARVALHO; 2.685/2015-TCU-2ª Câmara, rel. RAIMUNDO CARREIRO; 2.801/2015-TCU-1ª Câmara, rel. WALTON ALENCAR RODRIGUES; 4.340/2015-TCU-1ª Câmara, rel. WEDER DE OLIVEIRA e 5.537/2015-TCU-1ª Câmara, rel. WEDER DE OLIVEIRA) .
23. 	Mesmo as alegações de defesa não sendo apresentadas, considerando o princípio da verdade real que rege esta Corte, procurou-se buscar, em manifestações dos responsáveis na fase interna desta Tomada de Contas Especial, se havia algum argumento que pudesse ser aproveitado a seu favor.
24.	Reanalisando-se os autos, verifica-se na peça 5, p. 19, que, na fase interna desta TCE o Arco Sertão Bahia não se manifestou, uma vez que as notificações realizadas restringiram-se às pessoas físicas (Josenildes e Eleneide) . 
25.	Assim, transcorrido o prazo regimental fixado e mantendo-se inerte o Arco Sertão Bahia, impõe-se que seja considerado revel, dando-se prosseguimento ao processo, de acordo com o art. 12, § 3º, da Lei 8.443/1992.
Argumentos de defesa apresentados pelas Sras. Josenildes Ferreira Costa e Eleneide Alves Cordeiro Carneiro
26.	O valor total do Contrato de Repasse em tela conforme Plano de Trabalho apresentado ao Ministério do Desenvolvimento Agrário foi de R$ 928.125,00, sendo R$ 833.705,00 conta do concedente e R$ 94.920,00, a título de contrapartida do convenente, (peça 31, p.1) . Conforme consta no processo, foram liberados em conta o valor de R$ 497.880,00.
27.	A entidade atendeu diversas famílias de baixa renda em diversos municípios no estado da Bahia. Mesmo utilizando apenas a primeira parcela do contrato de repasse, foram realizados, conforme documentos apresentados à concedente, 64 Diagnósticos da situação atual da organização comunitária e identificação de prioridades a empreendimentos de agricultura familiar e economia solidária; 64 Oficinas sobre Associativismo/Cooperativismo para a formação de dirigentes e associados de empreendimentos e agricultura familiar e economia solidária; 64 Oficinas de Planejamento das propriedades rurais com vistas a organização da produção e comercialização; 255 Visitas técnicas às famílias e às comunidades a fim de assessorar, monitorar e avaliar as atividades desenvolvidas pelo projeto; 04 Encontros para fomento da Rede Ater da Unicafes Bahia com as entidades filiadas/parceiras; 02 Encontros de Formação em Agroecologia e Metodologias Participativas com vistas ao aperfeiçoamento sustentável das técnicas de produção e práticas de gestão democrática e 08  Encontros de monitoramento das atividades do projeto com os técnicos., (peça 31, p.2) . 
28.	 Mesmo não atingindo 100% das atividades realizadas, as famílias foram devidamente atendidas pela equipe técnica da convenente, conforme pode-se verificar nos relatórios das visitas apresentados na prestação de contas e que não foram sequer analisados pela concedente. Conforme verifica-se nos extratos bancários, foi devolvido aos cofres da União o montante de R$ 554.045,66, (peça 31, p.2) .
29.	 Por diversas vezes a entidade tentou encaminhar a prestação de contas física junto ao antigo Ministério do Desenvolvimento Agrário e a prestação de contas financeira junto à Caixa Econômica Federal, a qual alegava que só poderia analisar a referida prestação de contas após o recebimento do Relatório de Execução de Atividades (REA) devidamente aprovado pelo concedente, (peça 31, p.2) ..
30.	O último protocolo de encaminhamento da documentação (em anexo) data de 09/6/2016. Foram encaminhados junto com o Relatório de Execução de Atividades (REA) os relatórios das atividades realizadas e listas de presenças. A entidade não recebeu nenhum retorno do concedente acerca da documentação apresentada, embora no ofício de encaminhamento da documentação constasse a solicitação das providências para encerramento do Contrato de Repasse, considerando ainda o cumprimento do objeto estabelecido (peça 31, p. 2-3) .
31.	A entidade realizou aproximadamente 57% das atividades previstas no Plano de Trabalho apresentado, sendo que toda documentação comprobatória (listas, relatórios) foi devidamente protocolada junto a concedente (peça 31, p.3) .
32.	 A execução parcial do contrato não caracteriza prejuízo ao erário, já que as famílias foram atendidas pela equipe técnica da convenente, recebendo assistência técnica e extensão rural, com orientações necessárias à implantação e ou incremento de atividades produtivas e também nas políticas de acesso ao crédito (peça 31, p. 3) .
Análise dos argumentos de defesa apresentados pelas Sras. Josenildes Ferreira Costa e Eleneide Alves Cordeiro Carneiro
33	Em síntese, as responsáveis alegam que realizaram parcialmente a execução física do objeto pactuado, em percentual compatível com os recursos utilizados, já que foi devolvido aos cofres da União o montante de R$ 554.045,66. Alegam também que encaminharam a documentação em 9/6/2016.
34.	Entretanto, a execução física do objeto não comprova, por si só, o emprego regular dos recursos públicos. Foi constatado que houve a execução física de parte do objeto, mas não há comprovação de que os recursos para a sua consecução advieram integralmente do convênio sob análise.
35.	A jurisprudência desta Corte é no sentido de que a mera execução física do objeto ou de parte dele, por si só, não comprova que os recursos foram aplicados corretamente, cabendo ao responsável demonstrar o nexo causal entre os recursos que lhe foram repassados e os documentos de despesas referentes à execução, tais como notas de empenho, recibos, notas fiscais, extratos bancários, de forma que seja possível confirmar que determinada obra foi executada com os recursos transferidos. 
36.	Esse entendimento fundamenta-se no dever de prestar contas, previsto no parágrafo único do art. 70 da Constituição Federal, bem como em outros normativos infraconstitucionais, como o Decreto-Lei 200/1967. Nesse sentido é o teor dos Acórdão 2024/2016-TCU-Segunda Câmara, rel. ANA ARRAES; 1.449/2016-TCU-2ª Câmara, rel. ANA ARRAES; 11.236/2015-TCU-2ª Câmara, rel. ANA ARRAES; 11.222/2015-TCU-2ª Câmara, rel. AUGUSTO NARDES; 7.612/2015-TCU-1ª Câmara, rel. WALTON ALENCAR RODRIGUES; 3.356/2019-TCU-1ª Câmara, rel. WALTON ALENCAR RODRIGUES e 3.547/2019-TCU-1ª Câmara, rel. BENJAMIM ZYMLER.
37.	No presente processo, não foram apresentados os documentos fiscais comprobatórios dos pagamentos realizados. Conforme se verifica na peça 2, p. 6, a prestação de contas da parcela liberada não foi apresentada. Os documentos fiscais comprobatórios dos pagamentos realizados também não foram apresentados na defesa apresentada a este Tribunal nem constam na relação de documentos encaminhadas no dia 9 de junho de 2016, uma vez que consta na peça 31, p. 2, que ‘ Foram encaminhados junto com o Relatório de Execução de Atividades (REA) os relatórios das atividades realizadas e listas de presenças das mesmas’, mas não consta o encaminhamento da prestação de contas nem dos documentos fiscais.
38.	Embora não conste nas alegações de defesa, ratificando a ausência de tais documentos nos autos, consta na peça 5, p. 27 que:
Nos ofícios n°s. 2332/2011 e 1586 de 18/11/2011 e 22/4/2016 (fls. S-6 e 11-12) constam os documentos solicitados para a regularização das pendências constatadas: 
 Relação de Comprovação de Pagamentos contemplando a quitação da parcela liberada: 
 REA homologado pelo MDA; 
 Comprovantes fiscais devidamente autenticados, contendo o número do contrato de repasse a que está vinculado, o nome do programa e o objeto contratual: [grifo constante do original]
 Comprovantes de recolhimento de tributos
39.	Desse modo, os documentos constantes do processo comprovam a execução de parte do objeto, mas não permitem concluir sobre a correta aplicação dos recursos repassados. Não foram apresentados os documentos fiscais comprobatórios das despesas, mas apenas listas de presenças e fotografias. Desta forma, entende-se que a documentação apresentada às peças 24 a 32 não pode ser considerada como prestação de contas, sendo mantido, então, o apontamento relativo à omissão no dever de prestar contas. Assim, devem ser rejeitadas as contas dos responsáveis, sendo esses condenados ao valor total do débito, bem como lhes sejam aplicadas a multa prevista no at. 57 da Lei 8.443/1992 do Regimento Interno do TCU.
40.	Já quanto à audiência da Sra. Eleneide Alves Cordeiro Carneiro, quanto à possibilidade de aplicação cumulativa das multas dos arts. 57 e 58, inciso I, da Lei 8.443/92, ainda que seja adequada a realização de citação e audiência da responsável, por força do disposto no art. 209, §4º, do RI/TCU, o Tribunal reconhece que existe relação de subordinação entre as condutas de ‘não comprovação da aplicação dos recursos’ e de ‘omissão na prestação de contas’, sendo a primeira consequência da segunda, o que enseja, na verificação das duas irregularidades, a aplicação da multa do art. 57, com o afastamento da multa do art. 58, inciso I, em atenção ao princípio da absorção (Acórdão 9579/2015-TCU-Segunda Câmara, Relator Vital do Rêgo; Acórdão 2469/2019-TCU-Primeira Câmara, Relator Augusto Sherman) .
41.	Conforme leciona Cezar Bitencourt (Tratado de Direito Penal: parte geral – 8 Ed. – São Paulo: Saraiva, 2003. Pg.565) , na absorção, ‘ (...) a pena do delito mais grave absorve a pena do delito menos grave, que deve ser desprezada’. No caso concreto, a ‘omissão no dever de prestar contas’, embora seja uma irregularidade autônoma, funciona como fase ou meio para a consecução da ‘não comprovação da aplicação dos recursos’, havendo clara relação de interdependência entre essas condutas. Dessa forma, recaindo a duas ocorrências num mesmo gestor, deve prevalecer a pena do delito mais grave, qual seja, a multa do art. 57 da Lei 8.443/92.
42.	Assim, quanto à Sra. Eleneide Alves Cordeiro Carneiro, devem ser aplicadas as multas previstas no art. 57 e 58, inciso I, da Lei 8.443/1992, a primeira por conta do débito e a segunda por conta da ausência de justificativa para a não apresentação das contas no prazo devido. Como as multas acima referidas são mutuamente excludentes (com débito/sem débito) , propõe-se a absorção da segunda pela primeira, bem como informar à responsável que, em caso de demonstração, em sede de recurso, da boa e regular aplicação dos recursos, elidindo o débito total e, consequentemente, a multa prevista no art. 57 da Lei 8.443/1992, poderá o Tribunal reaplicar a multa prevista no art. 58, I, da mesma lei, antes absorvida pela primeira.
CONCLUSÃO
43.	Dessa forma, a Agência Regional de Comercialização do Sertão da Bahia - Arco Sertão Bahia, CNPJ 05.496.570/0001-38 deve ser considerada revel nos termos do art. 12, §3º, da Lei 8.443/1992. Propõe-se também que suas contas, bem como as contas das Sras. Eleneide Alves Cordeiro Carneiro, CPF XXX.904.905-XX, e. Josenildes Ferreira Costa, CPF XXX.669.765-XX, sejam julgadas irregulares, condenando-as ao pagamento do débito apurado e aplicando-lhes a multa prevista no at. 57 da Lei 8.443/1992 do Regimento Interno do TCU.
PROPOSTA DE ENCAMINAMENTO
44.	Diante do exposto, submetemos os autos à consideração superior, propondo ao Tribunal:
a) considerar, para todos os efeitos, revel a Agência Regional de Comercialização do Sertão da Bahia - Arco Sertão Bahia, CNPJ 05.496.570/0001-38, dando-se prosseguimento ao processo, conforme preceitua o art. 12, § 3º da Lei 8,443/92 c/c o art. 202, § 8º do Regimento Interno do TCU;
b) rejeitar as alegações de defesa apresentados pelas Sras. Josenildes Ferreira Costa e Eleneide Alves Cordeiro Carneiro
c) julgar irregulares as contas da Sra. Eleneide Alves Cordeiro Carneiro, CPF XXX.904.905-XX; da Sra. Josenildes Ferreira Costa, CPF XXX.669.765-XX e da Agência Regional de Comercialização do Sertão da Bahia - Arco Sertão Bahia, CNPJ 05.496.570/0001-38, com fundamento nos arts. 1º, inciso I, 16, inciso III, alíneas ‘a’, 19, caput, e 23, inciso III, da Lei 8.443/1992 c/c com os arts. 1º, inciso I, 209, incisos  I,  210 e 214, inciso III, do RI/TCU, condenando-as solidariamente ao pagamento das importâncias a seguir especificadas e fixando-lhes o prazo de 15 dias para que comprovem perante este Tribunal, em respeito ao art. 214, inciso III, alínea ‘a’, do RI/TCU, o recolhimento da dívida aos cofres do Tesouro Nacional atualizada monetariamente e acrescida de juros de mora calculados a partir das datas indicadas até a data do efetivo recolhimento e com o abatimento de valores acaso já satisfeitos, nos termos da legislação vigente: 
	VALOR ORIGINAL EM REAIS
	DATA DA OCORRÊNCIA

	27.456,53
	28/12/2010

	18.785,44
	31/01/2011

	41.022,43
	23/02/2011

	34.072,38
	30/03/2011

	24.471,39
	04/05/2011

d) condenar, solidariamente, a Sra. Eleneide Alves Cordeiro Carneiro, CPF XXX.904.905-XX, e a Agência Regional de Comercialização do Sertão da Bahia - Arco Sertão Bahia, CNPJ 05.496.570/0001-38  ao pagamento das importâncias a seguir especificadas fixando-lhes o prazo de 15 dias para que comprove perante este Tribunal, em respeito ao art. 214, inciso III, alínea ‘a’, do RI/TCU, o recolhimento da dívida aos cofres do Tesouro Nacional atualizada monetariamente e acrescida de juros de mora calculados a partir das datas indicadas até a data do efetivo recolhimento e com o abatimento de valores acaso já satisfeitos, nos termos da legislação vigente: 
	VALOR ORIGINAL EM REAIS
	DATA DA OCORRÊNCIA

	10.817,40
	22/12/2009

	3.918,40
	18/01/2010

	18.521,92
	18/02/2010

	51.373,03
	31/03/2010

	47.401,56
	23/04/2010

	38.170,66
	20/05/2010

	37.578,22
	22/06/2010

	26.047,33
	29/07/2010

	23.970,72
	18/08/2010

	18.814,18
	02/09/2010

	28.101,57
	26/10/2010

	13.524,01
	16/11/2010

	20.161,05
	7/12/2010

e) aplicar, com fundamento no art. 57 da Lei 8.443/1992 c/c o art. 267 do RI/TCU, multa à Sra. Eleneide Alves Cordeiro Carneiro, CPF XXX.904.905-XX; à Sra. Josenildes Ferreira Costa, CPF XXX.669.765-XX e à Agência Regional de Comercialização do Sertão da Bahia - Arco Sertão Bahia, CNPJ 05.496.570/0001-38, fixando o prazo de 15 dias, a partir da notificação, para que, nos termos do art. 214, inciso III, alínea ‘a’, do RI/TCU, comprovem perante este Tribunal o recolhimento aos cofres do Tesouro Nacional do valor atualizado monetariamente desde a data do acórdão até a data do efetivo recolhimento, se for pago após o vencimento, na forma da legislação em vigor; 
f) informar à Sra. Eleneide Alves Cordeiro Carneiro que, em caso de demonstração, em sede de recurso, da boa e regular aplicação dos recursos, elidindo o débito total e, consequentemente, a multa prevista no art. 57 da Lei 8.443/1992, poderá o Tribunal reaplicar a multa prevista no art. 58, I, da mesma lei, antes absorvida pela primeira;
g) autorizar, desde logo, a cobrança judicial das dívidas nos termos do art. 28, inciso II, da Lei 8.443/1992 c/c o art. 219, inciso II, do RI/TCU, caso não atendida a notificação;
h) autorizar também, desde logo, se requerido, com fundamento no art. 28, inciso I, da Lei 8.443, de 1992 c/c o art. 217, §§ 1º e 2º do Regimento Interno, o parcelamento das dívidas em até 36 parcelas, incidindo sobre cada parcela, corrigida monetariamente, os correspondentes acréscimos legais, fixando-lhe o prazo de quinze dias, a contar do recebimento da notificação, para comprovarem perante o Tribunal o recolhimento da primeira parcela, e de trinta dias, a contar da parcela anterior, para comprovar os recolhimentos das demais parcelas, devendo incidir sobre cada valor mensal, atualizado monetariamente, os juros de mora devidos, no caso do débito, na forma prevista na legislação em vigor, alertando o responsável de que a falta de comprovação do recolhimento de qualquer parcela importará o vencimento antecipado do saldo devedor, nos termos do § 2º do art. 217 do Regimento Interno deste Tribunal;
i) enviar cópia do Acórdão que vier a ser proferido à Secretaria Federal de Controle Interno e às responsáveis, para ciência, informando que a presente deliberação, acompanhada do Relatório e do Voto que a fundamenta, está disponível para a consulta no endereço www.tcu.gov.br/acordaos, além de esclarecer que, caso requerido, o TCU poderá fornecer sem custos as correspondentes cópias, de forma impressa;
j) encaminhar cópia da deliberação a ser proferida, bem como do relatório e do voto que a fundamentarem ao Procurador-Chefe da Procuradoria da República no Estado da Bahia, nos termos do § 3º do art. 16 da Lei 8.443/1992 c/c o § 7º do art. 209 do Regimento Interno do TCU, para adoção das medidas que entender cabíveis.
2.	O MP/TCU, representado pelo Procurador Marinus de Vries Marsico, manifestou-se de acordo com a proposta da unidade instrutiva, nos seguintes termos (peça 40) :
À vista dos elementos contidos nos autos, manifestamo-nos de acordo com a proposta da unidade técnica (peça 37) , apenas sugerindo, em acréscimo, que o julgamento pela irregularidade das contas seja com fulcro no art. 16, inciso III, alíneas ‘a’ e ‘c’ – em vez de alínea ‘a’ apenas –, da Lei 8.443/92, com vistas a também contemplar como fundamento de condenação a não comprovação da regular aplicação dos recursos federais”.
É o relatório.

8.1. Pablo Dias Freire de Mello (48679/OAB-BA), representando Josenildes Ferreira Costa e Eleneide Alves Cordeiro Carneiro.

Procurador Marinus Eduardo De Vries Marsico.

TOMADA DE CONTAS ESPECIAL. CONTRATO DE REPASSE. OMISSÃO NO DEVER DE PRESTAR CONTAS. CITAÇÃO DA ENTIDADE E DOS GESTORES. AUDIÊNCIA. REVELIA DA ENTIDADE. REJEIÇÃO DAS ALEGAÇÕES DE DEFESA DOS DEMAIS RESPONSÁVEIS. AUSÊNCIA DE JUSTIFICATIVAS PARA A OMISSÃO. CONTAS IRREGULARES. DÉBITO E MULTA.

TOMADA DE CONTAS ESPECIAL (TCE)

Secretaria de Controle Externo de Tomada de Contas Especial (Secex-TCE).

Examina-se tomada de contas especial instaurada pela Caixa Econômica Federal (Caixa) em desfavor das Sras. Eleneide Alves Cordeiro Carneiro e Josenildes Ferreira Costa, na qualidade de ex-diretoras-presidentes da Agência Regional de Comercialização do Sertão da Bahia - Arco Sertão Bahia, bem como da referida entidade, em razão da omissão no dever de prestar contas da aplicação dos recursos transferidos no âmbito do contrato de repasse 282.767-13/2008, cujo objeto foi o “Fomento a Projeto de Assistência Técnica e Extensão Rural para Famílias Rurais de Baixa Renda em Vários Municípios do Estado da Bahia”.
Foram liberados à conta do contrato de repasse o valor de R$ 833.705,00, por meio da ordem bancária 2009OB800040, expedida em 27/5/2009 (peça 5, p. 2) . Do total de recursos públicos federais, a Caixa desbloqueou o montante de R$ 501.963,02 (peça 5, p. 20) .
O prazo para a prestação de contas, após as prorrogações, encerrou-se em 5/3/2012. 
Segundo constou do relatório de TCE 224/2016, o motivo para a instauração da presente tomada de contas especial foi a inexecução de parte do objeto do contrato, conforme se verifica na transcrição a seguir (peça 5, p. 19) :
“3. Conforme informação constante do Parecer Técnico do Ministério do Desenvolvimento Agrário de fls. 90/93, datado de 24/04/2012, tendo como gestora Eleneíde Alves Cordeiro, referente à aprovação do Relatório de Atividades (REA) Parcial da 1ª parcela (fls. 94/122) , verificou-se a execução de 56,21% do objeto contratado, qual seja, Fomento a Projeto de Assistência Técnica e Extensão Rural para Famílias Rurais de Baixa Renda em Varios Municípios do Estado da Bahia. Como não foi apresentado Relatório Final de Execução das Atividades - REA Final, não é possível aferir se houve a execução do objeto contratado com os recursos sacados.
4. A CAIXA desbloqueou o valor de repasse de R$ 501.963,02, o qual foi sacado entre dezembro/2009 e junho/2011, conforme extrato de fls. 123/129. A prestação de contas da 1ª e única parcela não foi apresentada.
5. Após a comprovação das irregularidades apontadas e vencido o prazo contratual para conclusão do objeto pactuado e prestação de contas, a CAIXA providenciou cobranças à entidade e emitiu notificação aos responsáveis, mas não houve a apresentação dos documentos. Quanto à contrapartida, informamos que esta foi em bens e serviços. Os recursos remanescentes mais as atualizações monetárias foram devolvidos à União (fls. 130/131) .”
No âmbito deste Tribunal, as responsáveis foram citadas para apresentar alegações de defesa ou recolher o débito relativo à não comprovação da boa e regular aplicação dos recursos em decorrência da omissão no dever de prestar contas (peças 15 a 17) . 
Conforme se verifica na instrução reproduzida no relatório antecedente, a unidade instrutiva ajustou o valor do débito de cada gestora, em solidariedade com a entidade, considerando os montantes geridos pelas Sra. Eleneide Alves Cordeiro Carneiro (gestão 13/10/2008 a 7/12/2010 e 16/12/2011 a 15/12/2013) e Sra. Josenildes Ferreira Costa (gestão 7/12/2003 e 16/12/2011) .
A Secex-TCE promoveu adicionalmente a audiência da Sra. Eleneide Alves Cordeiro Carneiro para que apresentasse razões de justificativa quanto ao não cumprimento do prazo originalmente estabelecido no contrato de repasse para a apresentação da prestação de contas (peça 17) .
A Arco Sertão tomou conhecimento do ofício de citação, conforme comprova o AR inserto à peça 18, mantendo-se, contudo, inerte.  
Já as demais responsáveis não receberam os ofícios citatórios e de audiência, mas compareceram aos autos por meio de procurador constituído (peças 19 e 20) . Uma vez que apresentaram alegações de defesa com teor idêntico (peças 30,31 e 24 a 32) , a unidade instrutiva efetuou análise conjunta.
Considerando a não apresentação pelas responsáveis da documentação comprobatória da regular aplicação dos recursos, a Secex-TCE propôs que a entidade seja considerada revel e que as alegações de defesa das Sras. Eleneide Alves Cordeiro Carneiro e Josenildes Ferreira Costa sejam rejeitadas. A unidade instrutiva propôs, consequentemente, que as respectivas contas sejam julgadas irregulares, com a condenação, solidária, em débito e a aplicação da multa prevista no art. 57 da Lei 8.443/1992 (peça 37) .
Quanto à audiência da Sra. Eleneide Alves Cordeiro Carneiro, a Secex-TCE, tendo em vista a ausência de razões de justificativa, consigna que essa responsável poderia, adicionalmente, ser sancionada com a multa prevista no art. 58, I, da Lei 8.443/1992, o que não foi proposto, contudo, em razão da aplicação da multa prevista no art. 57, da mesma lei, mais gravosa.
O MP/TCU anuiu à proposta da unidade instrutiva (peça 40) .
II
Acolho a análise empreendida pela Secex-TCE, endossada pelo MP/TCU, cujos fundamentos adoto como razões de decidir.
Uma vez que a Arco Sertão Bahia não apresentou alegações de defesa, incidem sobre a entidade os efeitos da revelia, dando-se prosseguimento ao processo, nos termos do art.12, § 3°, da Lei 8.443/1992.
Quanto às demais responsáveis, conforme evidenciado na instrução reproduzida no relatório antecedente, não apresentaram elementos suficientes para descaracterizar a irregularidade ensejadora de débito, qual seja, a ausência de prestação de contas da aplicação dos recursos repassados à entidade.
Restou comprovada tão somente a execução parcial do objeto, sem que fossem carreados aos autos documentos comprobatórios da correta aplicação da parcela liberada pela Caixa.
Uma vez que as responsáveis não cumpriram com o dever constitucional de prestar contas e que a omissão não foi justificada, devem ter suas contas julgadas irregulares, com a consequente condenação, solidária, em débito e a aplicação da multa prevista no art. 57 da Lei 8.443/1992.
Diante do exposto, manifesto-me pela aprovação do acórdão que ora submeto à apreciação deste Colegiado.
TCU, Sala das Sessões Ministro Luciano Brandão Alves de Souza, em 31 de março de 2020.
Weder de Oliveira 
Relator